臺灣高等法院臺中分院民事判決
111年度上易字第113號
上  訴  人  洪德旺  
訴訟代理人  桑銘忠律師
被 上訴 人  邱榮家  
訴訟代理人  歐嘉文律師
上列當事人間請求確認買賣關係不存在事件，上訴人對於民國11
0年12月22日臺灣臺中地方法院110年度訴字第622號第一審判決
提起上訴，本院於111年4月20日言詞辯論終結，判決如下：
    主  文
上訴駁回。
第二審訴訟費用由上訴人負擔。
    事實及理由
一、被上訴人主張：被上訴人於民國109年5月12日，因買賣取得
    臺中市○○區○○段000地號土地（即重測前下溪洲段后寮小段2
    9-190地號，下稱系爭土地）之所有權，然上訴人於臺灣臺
    中地方法院（下稱臺中地院）109年度豐簡字第393號請求確
    認通行權存在事件（下稱前案，該案嗣經被上訴人提起上訴
    後，經兩造於臺中地院110年度簡上字第51號確認通行權存
    在事件和解成立），以兩造就系爭土地如附圖即臺中市豐原
    地政事務所複丈日期109年8月21日土地複丈成果圖所示編號
    A部分土地有買賣法律關係，請求確認上訴人就系爭土地編
    號A部分土地（下稱系爭土地A部分）有通行權存在，是兩造
    間對於系爭土地A部分是否有買賣法律關係存在，即存有疑
    義，爰依法提起本訴，請求確認兩造就系爭土地A部分之買
    賣法律關係不存在。
二、上訴人抗辯：上訴人之父洪木聯於61年間，向當時系爭土地
    所有權人陳登買受系爭土地A部分，雙方約定如因政府法令
    無法辦理變更土地編定、所有權移轉登記及分割事宜，則陳
    登承諾系爭土地A部分供洪木聯及其權利繼受人永久通行使
    用。嗣系爭土地由訴外人陳麗屏出賣予訴外人王永樑，王永
    樑復出賣予訴外人溫志隆，並指定移轉登記予訴外人溫王秋
    香，而溫志隆及溫王秋香於109年4月14日將系爭土地出賣予
    被上訴人，並於109年5月12日辦妥所有權移轉登記，且上開
    買賣契約成立時，均約明繼受陳登與洪木聯間系爭土地A部
    分之買賣法律關係，而上訴人於97年7月1日因洪木聯之贈與
    而取得系爭土地A部分買賣法律關係之債權，被上訴人請求
    確認兩造間就系爭土地A部分買賣之法律關係不存在，即無
    理由等語。
三、原審判決確認兩造間就系爭土地A部分之買賣債權關係不存
    在。上訴人不服，提起上訴，兩造聲明如下：
（一）上訴聲明：㈠原判決廢棄。㈡被上訴人於第一審之訴駁回。
（二）答辯聲明：上訴駁回。
四、本院依民事訴訟法第270條之1第1項第3款規定，由兩造整理
    並協議簡化爭點如下：
（一）不爭執事項：
　　㈠被上訴人於109年5月12日，以買賣為登記原因（原因發生
      日期：109年4 月14日）登記取得系爭土地所有權（詳原
      審卷第27至29頁）。
　　㈡被上訴人於買受系爭土地時已同意系爭土地A部分無償供他
      人對外通行使用。
　　㈢洪木聯前於61年間，向陳登買受系爭土地中由東側面算起1
      00台尺之東西寬度12台尺、南北寬度80台尺之土地，雙方
      並簽訂備忘錄（詳原審卷第69至70頁）。
　　㈣王永樑於96年間，向陳麗屏購入系爭土地時，簽訂承諾書
      承諾如因政府法令無法辦理變更土地編定、所有權移轉登
      記及分割事宜，則上開洪木聯向陳登購買之土地供洪木聯
      及權利繼受人永久通行使用（詳原審卷第71頁）。
　　㈤洪木聯與上訴人於97年7月1日簽訂不動產贈與契約書（即
      原審卷第73頁）。由洪木聯將該贈與附件一標示坐落臺中
      市○○區○○○段○○○段000000地號土地內之私有道路27坪，無
      償贈與上訴人，並以上開備忘錄、承諾書為該贈與契約之
      附件二（詳原審卷第73至79頁）。
　　㈥被上訴人與溫王秋香簽訂不動產買賣契約書，其中有於第1
      6條其他約定事項約定：「3.本標的約44坪目前鄰地使用
      ，交地後賣方需協助買方辦理公證手續4.本標的買方需承
      受前手所簽訂路權同意書及約44坪目前鄰地使用協議書，
      如有其他協議書，本標的無條件解約。」等語（詳原審卷
      第97至121頁）。
　　㈦原審卷第69至70頁備忘錄所載系爭土地中由東側面算起100
      台尺之東西寬度12台尺、南北寬度80台尺即為附圖編號A 
      部分土地（詳原審卷第275頁）。
（二）爭點：
　　㈠被上訴人是否明知或可得而知洪木聯與陳登就系爭土地A 
      部分，有買賣法律關係存在？被上訴人是否應繼受該買賣
      法律關係？
　　㈡被上訴人請求確認兩造就系爭土地A部分之買賣法律關係不
      存在，有無理由？　　
五、本院之判斷：
（一）上訴人主張父親洪木聯前於61年間，向當時系爭土地所有
      權人陳登買受系爭土地中由東側面算起100台尺之東西寬
      度12台尺、南北寬度80台尺之土地即系爭土地A部分，並
      由陳登簽訂備忘錄交由洪木聯收受，王永樑於96年間向陳
      麗屏購入系爭土地，並簽訂承諾書承諾配合辦理系爭土地
      A部分所有權移轉登記，如因政府法令無法辦理，則同意
      系爭土地A部分供洪木聯及權利繼受人永久通行使用，王
      永樑復出賣系爭土地予溫志隆並移轉登記予溫志隆之配偶
      溫王秋香，再由溫王秋香於109年4月14日將系爭土地出賣
      予被上訴人，並於109年5月12日辦妥所有權登記，歷次買
      受系爭土地之人均承諾系爭通路供洪木聯及權利繼受人永
      久通行使用，又上訴人於97年7月1日自洪木聯處受贈系爭
      土地A部分，為系爭土地A部分權利繼受人等情，業據證人
      王永樑、溫志隆於原審證述明確，並有上訴人提出之備忘
      錄、前案判決及言詞辯論筆錄、承諾書、不動產贈與契約
      書、被上訴人提出之不動產買賣契約書在卷可憑（詳原審
      卷第21至25、61至67、69、71、73至79、97至121頁），
      並為兩造所不爭執，堪信為真實，足認兩造間就系爭土地
      A部分確無直接之買賣法律關係存在。
（二）證人王永樑於原審證稱：系爭土地買賣時，係陳麗屏與我
      簽約，我不知道陳麗屏是否為陳登的配偶，陳麗屏有說系
      爭土地A部分先前已經協商好洪木聯有通行權，要現狀交
      給我，但沒有提到先前是不是有買賣，只是說一定要讓洪
      木聯他們通行，當時我有答應洪家的人如果系爭土地A部
      分可以辦理移轉登記，可以去辦理，後來洪家的人處理的
      情況我不記得，我有簽承諾書，後來我去拜訪洪木聯，洪
      木聯沒有明說是不是有買賣，但陳麗屏有提到之前有拿錢
      ，但陳麗屏也不知道為什麼拿錢，之後，我賣土地給溫志
      隆時，把資料都交給溫志隆，但我不確定有沒有將承諾書
      移交，但我轉讓系爭土地時，有告訴溫志隆系爭土地A部
      分一定要讓人家通行等語（詳原審卷第186至194頁）。證
      人溫志隆於原審證稱：我跟王永樑買系爭土地時，王永樑
      有拿一張單子說土地要給5個人過，因為都是叫代書辦，
      所以把資料都交給代書，我不知道文件裡有沒有包話承諾
      書，我後來把土地賣給被上訴人時，有跟被上訴人說系爭
      土地A部分之前向王永樑買的時侯，就有說要給5個人通行
      ，洪紳得（音譯）、洪木聯、洪顯珠（音譯）等人，說要
      無條件給這5個人過，我買土地時有同意讓5個人無條件通
      過，之後賣給被上訴人時，我也跟被上訴人說那條路有5
      、6個人要過，王永樑賣系爭土地給我時，沒有提到A部分
      有賣給別人，系爭土地680坪全部都賣給我，但道路的部
      分不可以圍起來，要讓人家過，沒有說系爭土地A部分有
      買賣，也沒說將來可能要過戶，之前地主怎麼跟別人約定
      ，我不瞭解，我也沒有跟被上訴人說等語（詳原審卷第19
      5至202頁），堪認王永樑雖有簽訂承諾書，承諾會配合辦
      理系爭土地A部分所有權移轉登記，可知王永樑應知其前
      手與洪木聯間，有系爭土地A部分之買賣法律關係，然並
      無任何證據證明溫志隆、溫王秋香及被上訴人知道有系爭
      土地A部分之買賣法律關係存在。參以被上訴人與溫志隆
      間之不動產買賣契約亦載明「本標的買方需承受前手簽訂
      路權同意書及約44坪目前鄰地使用協議書，如有其他協議
      書，本標的無條件解約」，且依證人王永樑、溫志隆證述
      ，亦難認定其等曾將承諾書交付予被上訴人，是被上訴人
      主張其向溫志隆購買系爭土地，並不知有上訴人主張之系
      爭土地A部分買賣法律關係存在，僅知悉與洪木聯等人就
      系爭土地A部分有約定通行權存在，應堪採信。
（三）上訴人另主張依系爭土地不動產買賣契約書第16條其他約
      定事項第4項約定：「本標的買方需承受前手所簽訂路權
      同意書及約44坪目前鄰地使用協議，如有其他協議書，本
      標的無條件解約。」（詳原審卷109頁），已約明被上訴
      人需承受前手所簽訂路權同意書，顯見被上訴人於購買系
      爭土地時，其主觀上或未明知系爭土地A部分之買賣法律
      關係，但在客觀上應係可得而知，自應受其拘束等語。然
      系爭土地不動產買賣契約之附件並無系爭備忘書及承諾書
      ，又依該買賣契約附件之標的物現況確認書有關是否有被
      他人占用情形，敘明使用之情形係記載「詳契約書」，應
      係指前開第16條其他約定事項第4項所載，益徵該不動產
      買賣契約書並無其他附件，上訴人未能合理說明被上訴人
      何以客觀上係可得而知陳登與洪木聯間就系爭土地A部分
      有買賣法律關係存在，亦未舉證以實其說，尚無足採。
（四）民法上之法律行為，有債權行為與物權行為，除法律有特
      別規定外，前者於特定人間發生法律上效力，後者於以公
      示方法使第三人得知悉之狀態下，對任何第三人均發生法
      律上之效力。如其法律事實為第三人明知或可得而知，縱
      為債權契約，其契約內容仍非不得對第三人發生法律上之
      效力（最高法院101年度台上字第437號裁定參照）。尤其
      特定當事人間倘以不動產為標的所訂立之債權契約，其目
      的隱含使其一方繼續占有或使用該不動產，並由當事人依
      約交付使用，其事實為第三人所明知或可得而知者，縱未
      經以登記為公示之方法，因已具備使第三人知悉該狀態之
      公示作用，自應與不動產以登記為公示方法之效果等量齊
      觀，並使該債權契約對於受讓之第三人繼續存在，此乃基
      於債權物權化法理所衍生之結果，此觀諸民法第425條第1
      項買賣不破租賃規定揭示「租賃物交付後，承租人占有中
      」等公示作用之文字，並參照司法院釋字第349號解釋文
      、理由書及最高法院48年度台上字第1065號判例意旨即明
      （最高法院97年度台上字第1729號判決參照）。陳登與洪
      木聯簽訂之備忘錄係存在買賣契約與通行權約定，性質均
      為債權契約，原則上僅於特定人間發生法律上效力。又系
      爭土地A部分之通行權約定，因已由陳登交付系爭土地A部
      分供洪木聯及鄰人通行使用，並有對外通行之私設道路，
      已長時間供鄰地所有人通行，是縱未以登記為公示方法，
      因已具備使第三人知悉該狀態之公示作用，固應與不動產
      登記之效果等量齊觀，並使該通行權債權契約對於受讓之
      第三人繼續存在，然系爭土地A部分之買賣契約並無如上
      開通行權約定有具備使第三人明知或可得而知該狀態之公
      示作用，又被上訴人買受系爭土地時，已知悉並同意承受
      前歷次買受系爭土地之人與地主約定之通行權，顯已有承
      擔通行權約定之意，惟被上訴人並非明知系爭土地A部分
      之買賣法律關係存在，已如前述，自亦無承擔系爭土地A
      部分買賣契約債務之意，再被上訴人雖自承於購買系爭土
      地時就買賣價金有所斟酌，惟僅係因系爭土地A部分須無
      償供他人通行，直至鄰人不再需要通行，尚難以此遽論被
      上訴人即有承擔系爭土地A部分買賣契約債務之意。再觀
      之系爭土地歷次移轉過程，買賣土地之時均會告知前手地
      主與鄰人間之就系爭土地A部分有通行權約定，買受人亦
      均同意承擔通行權之約定，並遵守通行權之約定，足見本
      件僅係一般土地買賣，並非土地之前手為達土地後手不受
      前手拘束之不當結果，所為迂迴移轉所有權登記之行為，
      是被上訴主張不受系爭土地A部分買賣法律關係之約束，
      應屬有據。上訴人抗辯被上訴人既知悉系爭土地A部分有
      通行權之約定，自無從割裂否認知悉系爭土地A部分之買
      賣法律關係存在，並不可採。
六、綜上所述，被上訴人請求確認兩造就系爭土地A部分之買賣
    法律關係不存在，為有理由，應予准許。原審法院因而為上
    訴人敗訴之判決，即無不合。上訴意旨指摘原判決不當，求
    予廢棄改判，為無理由，應予駁回。　　　
七、本件事證已臻明確，兩造其餘之攻擊或防禦方法及所用之證
    據，經本院斟酌後，認為均不足以影響本判決之結果，爰不
    逐一論列，附此敘明。
八、據上論結，本件上訴為無理由，爰判決如主文。
中　　華　　民　　國　　111 　年　　5 　　月　　11　　日
                民事第二庭  審判長法　官  楊國精
　　　　　　　　　　　      　　　法　官  李立傑 
　　　　　　　　　　　      　　　法　官  陳得利
正本係照原本作成。
不得上訴。
                                  書記官  王譽澄
　　　　　　　　　　　　　　　　　　　　
中　　華　　民　　國　　111 　年　　5 　　月　　11　　日